【裁判字號】    94,簡上,28
【裁判日期】    950223
【裁判案由】    給付會款
【裁判全文】
臺灣高雄地方法院民事判決              94年度簡上字第28號
上  訴  人  乙○○
訴訟代理人  宋明政律師
被 上訴 人  丙○○
訴訟代理人  甲○○
當事人間請求給付會款事件，上訴人對於民國93年12月30日本院
高雄簡易庭93年度雄簡字第704 號第一審判決提起上訴，本院於
95年2 月9 日言詞辯論終結，判決如下：
    主  文
原判決關於命上訴人給付超過新台幣壹佰貳拾陸萬捌仟陸佰元本
息部分，及該部分假執行之宣告暨訴訟費用之裁判，均廢棄。
上開廢棄部分，被上訴人在第一審之訴駁回。
其餘上訴駁回。
第一、二審訴訟費用由上訴人負擔百分之八十五，其餘由被上訴
人負擔。
    事實及理由
一、被上訴人主張：上訴人曾分別於民國86、87年間，參加由被
    上訴人擔任會首如附表一編號1 、2 所示之互助會各2 會，
    並均已標取會款（得標時間、金額、標得會款金額均詳如附
    表所示）。詎上訴人於得標後，竟自88年12月10日起欠繳附
    表一編號1 所示互助會之會款及標息，共計積欠新台幣（下
    同）254,500 元，且自87年12月22日起即欠繳附表一編號2
    所示互助會會款及標息，共計積欠1,391,200 元，經被上訴
    人催討後，上訴人僅償還5 萬元，加計訴外人林淑媛將應給
    付訴外人黃甘榮之會款11萬元轉交予被上訴人，被上訴人共
    受償16萬元，應予扣除，總計上訴人尚積欠被上訴人1,485,
    700 元。上訴人雖有於附表三所示時間匯款共849,100 元予
    被上訴人，惟此係上訴人參加被上訴人所召集如附表二所示
    互助會而給付之會款，上訴人主張扣抵，實無理由。綜上，
    爰依合會契約之法律關係，請求判命上訴人給付1,485,700
    元，及自起訴狀繕本送達之翌日起至清償日止，按年利率5%
    計算之利息等語。原審判決上訴人應給付被上訴人1,428,60
    0 元，及自93年3 月4 日起至清償日止，按年利率5%計算之
    利息，而駁回被上訴人其餘之請求，上訴人提起上訴，被上
    訴人於本院答辯聲明：上訴駁回。（至原審駁回被上訴人其
    餘請求部分，未據上訴，業已確定）
二、上訴人則以：上訴人參加被上訴人所召集如附表一所示互助
    會，均成立於民法債編合會之相關規定修正施行前，依民法
    債編施行法之規定，固無該修正規定之適用，而應認為屬會
    員與會首間之債權債務契約，惟被上訴人於87年11月間將附
    表一編號2 之互助會止會後，仍對已得標會員繼續收取會款
    及標息，但對會員不予理會，亦未提出如何解決止會問題之
    資料，倘任憑被上訴人收取會款及標息，被上訴人將因其不
    法行為而從中獲取利益，故被上訴人行使債權違反誠信原則
    ，自無權利保護之必要。又上訴人雖有參加附表一所示互助
    會各二會，均已得標，惟被上訴人並未交付足額之得標會款
    ，且上訴人除以轉帳方式繳納會款外，有時會以匯款、現金
    交付方式繳納會款，故上訴人實未積欠被上訴人任何會款。
    再者，因上訴人總計參加附表一所示互助會共4 會，均已得
    標，且與被上訴人相隔二地，為使被上訴人安心，遂於附表
    三所示時間增加匯款共849,100 元予被上訴人，被上訴人所
    得請求之會款應予扣抵等語資為抗辯。上訴人於本院上訴聲
    明：(一)原判決不利於上訴人部分均廢棄。(二)上開廢棄部分，
    被上訴人在第一審之訴駁回。
三、兩造不爭執之事項：
  (一)上訴人有參加被上訴人所召集如附表一編號1 所示之互助會
    2 會，已分別於86年8 月10日、87年2 月10日以7,300 元、
    7,600 元得標，被上訴人應各給付上訴人會款1,033,400 元
    、1,073,300元，惟被上訴人僅分別於86年8 月13日、86年8
    月14日、87年2 月12日匯款60萬元、30萬元、1,083,300 元
    予上訴人。
  (二)上訴人有參加被上訴人所召集如附表一編號2 所示之互助會
    2 會，已分別於87年7 月20日、87年10月20日以8,200 元、
    7,200 元得標，被上訴人應各給付上訴人會款96萬元、971,
    700 元，惟被上訴人僅分別於87年7 月22日、87年10月23日
    、87年10月26日匯款90萬元、773,400 元、164,600 元予上
    訴人。
  (三)上訴人於標取附表一編號1 所示互助會會款後，按月應給付
    死會會款74,900 元（計算式：30,000×2 ＋7,300 ＋7,600
    ＝74,900），於標取附表一編號2 所示互助會會款後，按月
    應給付死會會款75,400元（計算式：30,000×2 ＋8,200＋
    7,200 ＝75,400）。
  (四)上訴人事後有再給付5萬元會款予被上訴人。
  (五)上訴人有於附表三所示時間匯款共849,100 元予被上訴人。
四、本件之爭點為：(一)被上訴人向上訴人請求會款是否違反誠信
    原則？(二)被上訴人向上訴人請求給付會款是否有理由？數額
    為何？(三)上訴人有無參加被上訴人所召集如附表二所示之互
    助會？上訴人抗辯被上訴人所得請求之數額應再扣除849,10
    0 元是否有理由？茲分述本院之判斷如下：
  (一)被上訴人向上訴人請求會款是否違反誠信原則？
  1.按民法債編施行前發生之債，除民法債編施行法有特別規定
    外，不適用民法債編之規定；其在修正施行前發生者，除民
    法債編施行法有特別規定外，亦不適用修正施行後之規定，
    民法債編施行法第1 條定有明文。而民法債編有關合會之規
    定（民法第709 條之1 至第709 條之9）係 於89年4 月21日
    增訂，自89年5 月5 日施行，且民法債編施行法對修正前發
    生之合會是否適用修正後之規定並無特別規定，則依上開規
    定，於民法債編合會規定修正施行前所發生之合會自無民法
    債編有關合會之規定之適用。
  2.本件上訴人所參加如附表一所示之互助會係分別於86、87年
    間召集，屬民法債編有關合會規定修正施行前所成立之合會
    ，依上開說明，自無適用民法債編有關合會規定之餘地，而
    應適用民法債編合會規定修正施行前之見解，即認為此屬會
    首與會員間之債權債務契約，會首依契約行使其權利，應向
    契約當事人之會員為之。本件被上訴人既為附表一所示互助
    會之會首，上訴人為該互助會之會員，則被上訴人依其與上
    訴人間之互助會債權債務契約，向上訴人請求給付會款，自
    屬有據，並非以不法行為從中獲利之行為；況且，被上訴人
    於止會後如何與其他互助會會員處理止會後會款給付事宜，
    乃被上訴人與其他會員間之債權債務關係，與兩造間之債權
    債務關係無涉，是上訴人以被上訴人拒絕提出如何解決止會
    問題之資料，且於止會後繼續向以得標會員收取會款、標息
    為由，抗辯被上訴人行使債權違反誠信原則，實屬無據。
  (二)被上訴人向上訴人請求給付會款是否有理由？數額為何？
  1.被上訴人主張上訴人於標取附表一所示互助會會款後，自88
    年12月10日起欠繳附表一編號1 所示互助會之會款及標息，
    自87年12月22日起即欠繳附表一編號2 所示互助會會款及標
    息之事實，業據被上訴人提出梅山農會交易明細表為證，上
    訴人對該梅山農會交易明細表並不爭執。而依該梅山農會交
    易明細表所示，上訴人係按月於每月10至15日間，給付附表
    一編號1 所示互助會會款予被上訴人（未得標前應給付60,0
    00元，標取一會後應給付67,300元，標取二會後給付74,900
    元），於每月21日至30日間，給付附表一編號2 所示互助會
    會款予被上訴人（未得標前給付60,000元，標取一會後應給
    付68,200元，標取二會應給付給付75,400元），惟上訴人於
    標取附表一編號1 所示互助會後，最後一次將死會會款74,9
    00元轉入被上訴人上開帳戶之日期為88年11月11日，於88年
    12月、89年1 月、89年3 月均無轉帳紀錄，於89年2 月、89
    年4 月則僅各轉帳60,000元予被上訴人，另於標取附表一編
    號2 所示互助會後，僅於87年11月23日轉帳75,800元予被上
    訴人，自87年12月起至88年11月24日止，每月均僅轉帳60,0
    00元予被上訴人，自88年12月起則未再有轉帳紀錄；上訴人
    雖抗辯有時係以匯款、現金交付方式給付會款，惟並未提出
    任何證據以實其說，自難認上訴人此部分抗辯屬實；從而，
    被上訴人主張上訴人分別自88年12月起、87年12月起欠繳附
    表一編號1 、2 所示互助會死會會款之事實，堪信為真實。
    則上訴人自88年12月起至89年4 月止所欠繳附表一編號1 所
    示互助會之死會會款總計為254,500 元（計算式：74,900×
    3 ＋ (74,900－60,000) ×2 ＝254,500）， 自87年12月起
    至90年3 月止所欠繳附表一編號2 所示互助會之死會會款總
    計為1,391,200 元（計算式： (75,400－60,000) ×12＋75
    ,400×16 ＝1,391,200）。
  2.又被上訴人就上訴人所標取如附表一編號1 所示互助會2 會
    ，共應給付2,106,700 元予上訴人，惟僅給付1,983,300 元
    ，另就上訴人所標取如附表一編號2 所示互助會2 會，共應
    給付1, 931,700元予上訴人，惟僅給付1,838,000 元等情，
    為兩造所不爭執，並有被上訴人提出之匯款單據為證，堪信
    為真實，是上訴人抗辯被上訴人未給付足額之得標款項，應
    予扣除等語，堪予採信。則被上訴人就附表一編號1 所示互
    助會部分未給付上訴人之得標款計有123,400 元（計算式：
    2,106,700 －1,983,300 ＝123,400）， 就附表一編號2 所
    示互助會部分未給付上訴人之得標款計有93,700元（計算式
    ：1,931,700－1,838,000 ＝93,700）。
  3.綜上，上訴人所未繳納之附表一編號1 、2 所示互助會死會
    會款分別為254,500 元、1,391,200 元，惟被上訴人就該2
    互助會分別有123,400 元、93,700元之得標款項未給付上訴
    人，且被上訴人事後已受償部分款項，並主張扣除16萬元，
    總計被上訴人所得向上訴人請求之款項為1,268,600 元。
  (三)上訴人有無參加被上訴人所召集如附表二所示之互助會？上
    訴人抗辯被上訴人所得請求之數額應再扣除849,100 元是否
    有理由？
  1.被上訴人主張上訴人曾於84、85年間參加被上訴人所召集如
    附表二所示互助會各2 會，均已得標之事實，業據被上訴人
    提出記事本為證，然為上訴人否認。經查，觀之被上訴人所
    提出之記事本內容，係依各互助會召集先後暨歷次開標時間
    逐次記載，且就歷次開標均詳列參加會員姓名、得標會員姓
    名、得標金、標得款項，加以記事本外觀、內頁均已泛黃，
    呈使用已久之跡象，顯見該記事本之內容並非臨訟編纂。又
    依上開記事本之記載，上訴人係於84年5 月10日、85年4 月
    10日分別以4,200 元、4,800 元標取附表二編號1 所示互助
    會，另於86年4 月20日、86年10月20日標取附表二編號2 所
    示互助會，則如該記事本之記載屬實，上訴人於未標取附表
    二編號1 所示互助會時所應繳納之每月會款為6 萬元，於標
    取1 會、2 會後所應繳納之每月會款各為64,200元、69,000
    元，於未標取附表二編號2 所示互助會時每月每會所應繳納
    之會款為3 萬元扣除標金所得數額，於標取一會後，死會部
    分應按月繳納3 萬元，活會部分按3 萬元扣除標金所得數額
    繳納（85年7 月份至86年9 月份之歷次得標金額為：5,000
    元、5,400 元、5,200 元、5,300 元、5,300 元、5,500 元
    、5,800 元、4,400 元、4,200 元、4,800 元、4,800 元、
    4,800 元、4,800 元、4,500 元、4,800 元），於標取二會
    後，按月繳納6 萬元死會會款。而被上訴人主張上訴人曾於
    85 年3月11日匯款64,200元予被上訴人，於85年5 月份至86
    年5 月份，按月於每月11日至13日間匯款69,000元予被上訴
    人，另自85年6 月份起，除86年4 月份、86年10月份外，均
    按月於每月21至26日間，匯款48,400元至6 萬元不等之金額
    予被上訴人等情，業據被上訴人提出上訴人歷次匯款整理資
    料、被上訴人梅山農會交易明細表為證，為上訴人所不爭執
    ，堪信為真實。則由上訴人所匯予被上訴人之款項均核與上
    述依記事本內容可推知之上訴人所應繳納之會款數額相符，
    且上訴人於85年4 月份、86年4 月份、86年10月份未匯款一
    節，亦核與上開筆記本所載上訴人標取互助會時間相符，及
    上訴人每月匯款予被上訴人之時間與附表二所示互助會開標
    後會員應給付會款時間吻合等情綜合觀之，應足認上開記事
    本之記載屬實而堪採信，是上訴人確有參加附表二所示互助
    會各2 會，已於附表二所示時間、以附表二所示金額得標，
    從而，上訴人就附表二編號1 所示互助會，自85年5 月份起
    即應按月繳納死會會款69,000元，就附表二編號2 所示互助
    會，86年6 月份至86年9 月份所應繳納之會款分別為55,200
    元、55,200元、55,500元、55,200元，自86年11月份起則應
    繳納死會會款6 萬元等情，堪以認定，上訴人抗辯未參加附
    表二所示互助會云云，不足採信。
  2.上訴人有於附表三所示時間匯款共849,100 元予被上訴人一
    節，為兩造所不爭執，並有被上訴人梅山農會交易明細表為
    證，堪信為真實。上訴人雖抗辯此筆款項係其除會款外增加
    給付予被上訴人之款項云云，惟查：
    上訴人自85年5 月份起，應按月繳納附表二編號1 所示互
      助會死會會款69,000元，且上訴人因參加附表一編號1 所
      示互助會，於86年6 月份及7 月份各應繳納會款60,000元
      等情屬實，已認定如前，則上訴人於86年6 月、86年7 月
      均應繳納該二互助會會款共129,000 元甚明，且上訴人於
      原審已自陳於86年6 月11日、86年7 月12日所匯129,000
      元中，包括前一會之會款等語（見原審卷第193 頁），足
      認上訴人於附表三編號1 、3 所示時間所多匯予被上訴人
      之69,000元，乃上訴人應繳納之附表二編號1 所示互助會
      會款，上訴人抗辯此為增加給付之款項云云，不足採信。
    上訴人因參加附表二編號2 所示互助會，於86年6 月份至
      86年9 月份每月各應繳納會款55,200元、55,200元、55,5
      00元、55,200元，自86年11月份起每月應繳納死會會款6
      萬元等情，已認定如前，而上訴人於附表三編號2 、4 至
      14所示時間匯予被上訴人之款項，非但金額與上訴人就附
      表二編號2 所示互助會所應繳納之會款款項相符（其中僅
      附表三編號10部分，較應繳納會款金額多1 萬元），且均
      為每月20日至24日間之匯款，與附表二編號2 所示互助會
      開標後（開標日為每月20日）會員繳納會款期間相符，應
      足認附表三編號2 至14之款項乃上訴人為繳納附表二編號
      2 所示互助會會款而匯予被上訴人，是上訴人抗辯此為會
      款以外增加給付予被上訴人之款項云云，不足採信。至上
      訴人於87年2 月20日匯予被上訴人之金額為7 萬元（即附
      表三編號10），較應繳納之會款多1 萬元部分，參之上訴
      人於原審自陳係以匯款、轉帳、交付現金及貨款與會款混
      合匯款之方式支付互助會會款等語（見原審卷第107 頁）
      ，顯見此筆匯款有可能係因加計貨款致金額超過6 萬元，
      則於上訴人未提出其他證據證明此1 萬元屬其對被上訴人
      之債權之情形下，亦不得與被上訴人對上訴人之本件債權
      抵銷。
  3.綜上，上訴人係為給付附表二所示互助會會款，而於附表三
    所示時間匯款予被上訴人，另上訴人就87年2 月20日多匯款
    1 萬元予被上訴人部分，並未提出證據證明此屬其對被上訴
    人所取得之債權，故上訴人主張應將附表三所示匯款自被上
    訴人所得請求之款項之扣除云云，實屬無據。
五、綜上所述，上訴人就附表一所示互助會所未繳納會款，扣除
    被上訴人應給付而未給付之得標款及被上訴人主張扣除16萬
    元後，上訴人尚積欠被上訴人1,268,600 元，且上訴人並無
    可主張再行扣除之款項存在，從而，被上訴人依合會契約之
    法律關係，請求上訴人給付1,268,600 元，及自訴狀繕本送
    達之翌日即93年3 月4 日起至清償日止，按年利率5%計算之
    利息，為有理由，應予准許，逾此部分之請求為無理由，應
    予駁回。原審就上開不應准許部分，命上訴人為給付並為假
    執行之宣告，尚有未洽，上訴意旨就此部分指摘原判決不當
    ，求予廢棄改判，為有理由，應由本院廢棄，並改判如主文
    第2 項所示。另就上開應准許部分，上訴意旨指摘原判決不
    當，求予廢棄，為無理由，應予駁回。
六、結論：本件上訴為一部有理由，一部無理由，依民事訴訟法
    第436 條之1 第3 項、第449 條第1 項、第450 條、第79條
    ，判決如主文。
中    華    民    國    95    年    2     月    23    日
            民事第五庭審判長法  官  魏式璧
                            法  官  方錦源
                            法  官  黃悅璇
附表一
┌──┬────────┬────┬────┬────┬─────────────┐
│編號│互助會期間      │每月每會│標會方式│上訴人參│上訴人得標時間暨得標金額、│
│    │                │會款    │        │加會數  │所標得之互助會款金額      │
├──┼────────┼────┼────┼────┼─────────────┤
│1   │86年5 月10日起至│3萬元   │外標    │2 會    │86年8 月10日以7,300 元得標│
│    │89年4 月10日止共│        │        │        │，被上訴人應給付1,033,400 │
│    │36會            │        │        │        │元                        │
│    │                │        │        │        │87年2 月10日以7,600 元得標│
│    │                │        │        │        │，被上訴人應給付1,073,300 │
│    │                │        │        │        │元                        │
├──┼────────┼────┼────┼────┼─────────────┤
│2   │87年6 月20日起至│3萬元   │外標    │2 會    │87年7 月20日以8,200 元得標│
│    │90年3 月20日止共│        │        │        │，被上訴人應給付96萬元    │
│    │34會            │        │        │        │87年10月20日以7,200 元得標│
│    │                │        │        │        │，被上訴人應給付971,700 元│
└──┴────────┴────┴────┴────┴─────────────┘
附表二
┌──┬────────┬────┬────┬────┬─────────────┐
│編號│互助會期間      │每月每會│標會方式│上訴人參│上訴人得標時間暨得標金額、│
│    │                │會款    │        │加會數  │所標得之互助會款金額      │
├──┼────────┼────┼────┼────┼─────────────┤
│1   │84年2 月10日起至│3萬元   │外標    │2 會    │於84年5 月10日、85年4 月10│
│    │86年7 月10日止共│        │        │        │日分別以4,200 元、4,800 元│
│    │30會            │        │        │        │得標                      │
├──┼────────┼────┼────┼────┼─────────────┤
│2   │85年6 月20日起至│3萬元   │內標    │2 會    │於86年4 月20日、86年10月20│
│    │87年7 月20日止共│        │        │        │日得標。                  │
│    │26會            │        │        │        │                          │
└──┴────────┴────┴────┴────┴─────────────┘
附表三
┌────┬────┬────┐
│編號    │時間    │金額    │
├────┼────┼────┤
│1       │86.06.11│69,000  │
├────┼────┼────┤
│2       │86.06.21│55,200  │
├────┼────┼────┤
│3       │86.07.12│69,000  │
├────┼────┼────┤
│4       │86.07.21│55,200  │
├────┼────┼────┤
│5       │86.08.21│55,500  │
├────┼────┼────┤
│6       │86.09.22│55,200  │
├────┼────┼────┤
│7       │86.11.21│60,000  │
├────┼────┼────┤
│8       │86.12.22│60,000  │
├────┼────┼────┤
│9       │87.01.21│60,000  │
├────┼────┼────┤
│10      │87.02.20│70,000  │
├────┼────┼────┤
│11      │87.03.21│60,000  │
├────┼────┼────┤
│12      │87.04.21│60,000  │
├────┼────┼────┤
│13      │87.05.21│60,000  │
├────┼────┼────┤
│14      │87.06.24│60,000  │
├────┴────┴────┤
│總計：849,100元             │
└──────────────┘
不得上訴
中    華    民    國    95    年    2     月    23    日
                                     書記官  董明惠


司法院資訊處製作；財團法人民間司法改革基金會備份。
